【裁判字號】    97,訴,181
【裁判日期】    970528
【裁判案由】    分割共有物
【裁判全文】
臺灣嘉義地方法院民事判決               97年度訴字第181號
原      告  甲○○
訴訟代理人  林崑地律師
複  代理人  張巧妍律師
被      告  丙○○
            乙○○
上列當事人間請求分割共有物事件，本院於民國97年5月14日言
詞辯論終結，判決如下：
  主  文
兩造共有坐落嘉義市○○段○○段十八之十一號土地，面積零點
零一二公頃，其分割方法如下：如附圖A所示，甲部分面積零點
零零四公頃分歸原告取得、乙部分面積零點零零四公頃分歸被告
丙○○取得、丙部分面積零點零零四公頃分歸被告乙○○取得。
訴訟費用由原告、被告丙○○、被告乙○○各負擔三分之一。
  事實及理由
一本件被告丙○○經合法通知，未於言詞辯論期日到場，核無民
  事訴訟法第386條所列各款情形，爰依原告之聲請，由其一造
  辯論而為判決。
二原告主張：坐落嘉義市○○段○○段18之11號土地，面積0.012
  公頃（下稱系爭土地）為兩造共有，原告、被告丙○○、乙○
  ○應有部分各3分之1，系爭土地並無不能分割之原因，兩造亦
  無不分割之約定，依民法第823條規定，請求分割。又系爭土
  地西側與同小段18之4號土地相鄰，如原告分得如嘉義市地政
  事務所（下稱嘉義地政）民國97年1月25日嘉地二字第0970000
  999號函檢附之複丈成果圖（下稱附圖A）所示甲部分，被告丙
  ○○分得乙部分，18之4號土地之所有權人林建文、林建生、
  張林閨月願與上開甲、乙部分合建使用，依嘉義市畸零地使用
  規則第8條規定，可申請建築。另被告乙○○分得附圖A所示丙
  部分，因系爭土地東側緊鄰17之4號土地上已建有4層樓建物，
  且西側如建築完成，依嘉義市畸零地使用規則第8條第2款規定
  ，可單獨申請建築。又甲、乙、丙部分南臨民族路之面寬均等
  ，兩造按應有部分比例分得面積，價值相等。否認兩造有不分
  割協議，縱兩造於87年間簽立被告林朝俊所提出之分割契約書
  、切結書（下分別稱系爭契約、切結書），而認有不分割協議
  ，亦已逾民法第823條第2項5年規定之限制，原告得訴請分割
  。聲明：系爭土地准予分割，分割方法如附圖A所示，甲部分
  面積0.004公頃分歸原告取得、乙部分面積0.004公頃分歸被告
  丙○○取得、丙部分面積0.004公頃分歸被告乙○○取得。
三被告部分：
(一)被告乙○○辯稱：兩造於87年間簽立系爭契約、切結書，約定
  出賣系爭土地，不分割系爭土地，且兩造於本院92年度訴字第
  341號事件（下稱系爭事件），就系爭土地同意維持共有，原
  告依系爭契約、切結書約定，有履行協議價格出售之義務，系
  爭切結書有15時效，原告訴請分割，違反誠信，不得請求分割
  。況原告主張依附圖A所示方法分割，造成最小寬度不足，無
  法建築，無經濟價值。縱得分割，主張依附圖B所示，亦即於
  系爭土地右側地籍線上取兩點均分3等分，再延伸至東側地籍
  線，將系爭土地由北至南依序均分為甲、乙、丙3等分，由被
  告乙○○取得最南邊臨民族路之丙部分等語。
(二)被告丙○○未於言詞辯論期日到場。〔本件固有以丙○○名義
  提出之民事答辯狀（見本院卷第62頁至第64頁），然被告乙○
  ○否認該答辯狀係由被告丙○○提出。此外，尚無其他證據足
  以證明該答辯狀係被告丙○○提出，併此指明〕。
四本院之判斷：
(一)按分割共有物乃為消滅物之共有狀態，以利土地之融通及增進
  經濟效益，是除非因物之使用目的不能分割，或契約訂有不分
  割之期限，否則各共有人得隨時請求分割共有物，此觀諸民法
  第823條第1項規定自明。本件原告主張系爭土地為兩造所共有
  ，原告、被告丙○○、乙○○應有部分各3分之1之事實，業據
  其提出系爭土地登記謄本1份在卷可稽，堪信屬實。至被告乙
  ○○辯稱：兩造有不分割之協議乙節，為原告所否認。被告乙
  ○○固提出系爭契約、切結書為證（見本院卷第138頁至第142
  頁），然查：(1)本院受理系爭事件，就兩造及其餘共有人所共
  有坐落嘉義市○○段○○段18之4、18之11（分割前地號）、19
  之9號土地，判決履行系爭契約協議分割，並由兩造分得系爭
  土地等情，業據本院調取系爭事件卷宗核閱無訛。再觀諸系爭
  契約記載內容，僅約定有關分割上開18之4、18之11、19之9號
  共有土地意旨，難認兩造就分割後取得之系爭土地有不分割之
  約定。又兩造於系爭事件固同意並經判決就所分得之系爭土地
  維持共有，然亦無從據此認定兩造有不分割系爭土地之協議。
  (2)原告固不否認兩造簽立系爭切結書，然觀諸系爭切結書記載
  意旨係兩造約定同意以其中2人認同之價格出售兩造分割取得
  之系爭土地，尚難據此認兩造有不分割系爭土地之約定。況按
  共有人間訂有不分割之期限者，其不分割之期限不得逾5年，
  逾5年者，縮短為5年，民法第823條第2項定有明文。查系爭切
  結書係兩造於87年間簽立乙節，為被告乙○○所自承（見本院
  卷第136頁、第156頁），故縱得認兩造簽立系爭切結書有不分
  割系爭土地之約定，然自87年迄今已約10年，顯已超過5年之
  期限，揆諸前開規定，原告亦得於不分割期限屆滿後，請求分
  割共有物。是被告乙○○辯稱系爭土地有不分割之協議，原告
  不得請求分割等語，難為有利被告林朝俊之認定。從而，原告
  本於系爭土地共有人之地位訴請裁判分割，即屬有據。
(二)次按定共有物之分割方法，應由法院依民法第824條規定，以
  原物分配於各共有人，或變賣共有物，以價金分配於各共有人
  ，以原物為分配時，如共有人中有不能按其應有部分受分配者
  ，得以金錢補償之；另分割方法，法院除可自由裁量，亦應參
  酌當事人之聲明、共有物之性質、使用現況、價格、經濟效用
  及全體共有人之利益等因素，而為適當之分配，要以維持全體
  共有人之公平為標準。經查：
  1.系爭土地面積0.012公頃，南臨嘉義市○○路，僅能經由嘉
    義市○○路對外交通，又系爭土地上有搭建鐵骨造1層房屋
    ，占用系爭土地面積0.0062公頃，屋內放置雜物，建材老舊
    ，後方為空地等情，業經本院會同嘉義地政人員勘驗現場，
    並囑託嘉義地政測量屬實，製有勘驗筆錄、照片4幀、嘉義
    地政96年10月12日函覆現況成果圖在卷可稽（見本院卷第50
    頁、第51頁、第60頁、第61頁、第80頁至第83頁），應堪認
    定。
  2.系爭土地上之鐵骨造房屋係原告所搭建，為原告、被告乙○
    ○所自陳，如分割後占用他人分得之土地，原告同意拆除，
    亦為原告所自陳（見本院卷第51頁），再佐以該房屋屋內放
    置雜物，建材老舊，保存價值甚低，是此使用現況對於分割
    位置尚無影響。又原告主張以附圖A所示方案分割，係以系
    爭土地南臨民族路之地籍線上取2點均分為3等分，再向北側
    地籍線延伸取2條分割線，將系爭土地按兩造應有部分比例
    各3分之1劃分為甲、乙、丙3等分，使各共有人分得位置均
    可經由南臨之嘉義市○○路對外通行，且各按共有人登記應
    有部分比例計算分得面積，各共有人分得土地之價值相當，
    應屬適當。又系爭土地為建地，位居嘉義市商業區，自以分
    割後得建築使用為宜。經本院向嘉義市政府函詢依附圖A所
    示，將系爭土地分割為甲、乙、丙3部分，有無不能建築之
    情形，經函覆意旨略以：商業區○○路寬15公尺至25公尺，
    其建築基地最小寬度4.5公尺，最小深度15公尺，故分割後
    甲、乙、丙無法單獨申請建築，依嘉義市畸零地使用規則第
    8條規定，與甲相鄰之同小段18之4號土地如已建築完成，其
    右側乙部分無建築完成，則甲仍無法單獨申請建築，與丙相
    鄰之17之4號土地如已建築完成，其左側乙地如無建築完成
    ，丙仍無法單獨申請建築，…土地為畸零地，若鄰地無建築
    完成，則無法單獨申請建築等語，有嘉義市政府97年2月29
    日府工建字第0970010755號函在卷可憑（見本院卷第123頁
    、第124頁）。又17之4號土地上已建築完成4層樓建物，且
    緊鄰前開系爭土地上之鐵骨造房屋乙節，業經本院勘驗屬實
    ，並有前揭照片可證（見本院卷第50頁、第80頁），另系爭
    土地西側臨同小段18之4號土地，其共有人為訴外人張林閨
    月、林建文、林建生，有原告提出之土地登記謄本1份在卷
    可證（見本院卷第72頁、第73頁），且張林閨月、林建文、
    林建生均同意將18之4號土地與原告、被告丙○○分割系爭
    土地所取得之位置合併使用，有原告提出之合約書附卷可參
    （見本院卷第71頁），故由原告分得附圖A所示甲部分，被
    告丙○○分得附圖A所示乙部分，有利與18之4號土地合併使
    用，以補足上開建築最小寬度之限制，而被告分得附圖A所
    示丙部分，因相鄰之17之4號土地已建築完成，相鄰之乙部
    分建築完成後，綜觀前揭嘉義市政府函覆意旨，被告乙○○
    分得之丙部分亦得單獨申請建築，有利土地之利用。是關於
    附圖A分割位置，由原告分得附圖A所示甲部分位置、被告丙
    ○○分得附圖A所示乙部分位置、被告乙○○分得附圖A所示
    丙部分位置，應屬適當。
  3.被告林朝俊雖主張依附圖B所示方法分割，然系爭土地僅得
    經由南臨嘉義市○○路對外交通，已如前述，則依被告乙○
    ○所主張附圖B方案分割結果，將使附圖B所示甲、乙部分無
    法對外通行，且依一般經驗法則，臨民族路之丙部分與未臨
    道路之甲、乙部分價值自有懸殊之差距，對分得甲、乙部分
    之共有人顯非公平，是被告乙○○主張依附圖B方案分割，
    顯非妥適。
  4.本院綜合上情，認以附圖A所示分割方法，使附圖A所示甲部
    分分歸原告取得、附圖A所示乙部分分歸被告丙○○取得、
    附圖A所示丙部分分歸被告乙○○取得，至為允當，爰判決
    如主文第1項所示。
五按因共有物分割、經界或其他性質上類似之事件涉訟，由敗訴
  當事人負擔訴訟費用顯失公平者，法院得酌量情形，命勝訴之
  當事人負擔其一部，民事訴訟法第80條之1定有明文。查本件
  雖認原告之主張為有理由，而准予分割系爭土地，惟分割共有
  物之訴，係合兩造之必要共同訴訟，被告之應訴實因訴訟性質
  所不得不然，故所為抗辯自為伸張或防衛權利所必要，是以本
  院認本件之訴訟費用應由兩造按其應有部分之比例分擔，較為
  公允，爰諭知如主文第2項所示。
六據上論結，本件原告之訴為有理由，依民事訴訟法第385條第1
  項前段、第80條之1，判決如主文。
中    華    民    國     97    年    5    月    28    日
                  民事第二庭  法  官  蘇雅慧
正本係照原本作成。
如不服本判決，應於送達後20日內，向本院提出上訴狀並表明上
訴理由，如於本判決宣示後送達前提起上訴者，應於判決送達後
10日內補提上訴理由書（須附繕本）。
中    華    民    國     97    年    5    月    28    日
                              書記官  劉昀匊


司法院資訊處製作；財團法人民間司法改革基金會備份。
